臺灣臺北地方法院民事判決　八十九度重訴字第一八三一號
　　原　　　告　　乙○○
　　訴訟代理人　　丙○○
　　訴訟代理人　　甲○○
　　被　　　告　　戊○○○
　　兼訴訟代理人　丁○○
右當事人間請求損害賠償事件，本院判決如左：
    主      文
原告之訴及其假執行之聲請均駁回。
訴訟費用由原告負擔。
    事      實
甲、原告方面：
  一、聲明：
    (一)被告應連帶將如附表所示之支票返還原告。
    (二)被告應連帶給付原告新台幣（下同）貳仟萬元及自起訴狀繕本送達之翌日起至
      清償日止，按週年利率百分之五計算之利息。
    (三)被告應依如附圖所示之廣告連續三天刊登於中國時報及聯合報第一版。
    (四)願供擔保請准宣告假執行。
  二、陳述：
    (一)被告戊○○○與丁○○係母女關係，被告丁○○又係原告之弟媳，被告丁○○
      於民國（下同）八十二年間利用原告移居加拿大委其保管存摺、印鑑、空白支
      票之機會，竟基於概括之犯意，意圖行使之用，未經原告同意，擅自以前揭印
      章、印鑑、支票連續偽造原告所有在台北市第三信用合作社（現已改名誠泰銀
      行）城內分社帳戶0000000000號如附表一、二所示之支票二十七張
      （以下簡稱系爭支票），持向知情之其母即被告戊○○○收執，嗣八十五年為
      原告發覺上情，原告乃於八十五年二月一日起向銀行辦理終止付款委託，詎被
      告戊○○○、丁○○企圖提示，竟共同於八十七年一月間將面額柒仟參佰伍拾
      萬元之支票原發票日變造為八十七年六月十一日，並予以提示遭退票，案經檢
      察官以偽造、變造、行使有價證提起公訴，旋經本院判決有期徒刑在案。
    (二)查被告共謀偽造原告如附表所示之支票，已構成民法第一百八十四條第一項前
      段及第一百八十五條之共同侵權行為，依民法第二百一十三條之規定，應回復
      損害發生前之原狀，即被告應連帶將偽造之如附表所示支票返還原告，以免上
      開偽造之支票流通第三人，而造成原告更大之損害，為此請求判決如訴之聲明
      第一項所示。
    (三)次查被告共謀偽造原告之支票，其間並支票罹於時效消滅而變造支票發票日，
      並進而行使提示該支票，惟被告明知原告已向銀行辦理終止付款委託，被告提
      示該支票必遭退票，將使銀行票據交換中心及其他金融機構貿留下原告退票之
      記錄，被告卻仍惡意提示高達億元之偽造支票，造成原告信用嚴重受損，核其
      所為顯已共同侵害原告之名譽及債信，依民法第一百八十四條第一項、第一百
      八十五條及第一百九十五條第一、二項規定，茲請求精神慰撫金貳仟萬元及如
      訴之聲明第三項所示。
    (四)綜上所述，被告共謀偽造原告之支票，且於東窗事發後，唯恐原告另行追償被
      告丁○○貸借之款項，而另起意變造原已罹於失效之支票到期日，並進而提示
      ，造成原告名譽、債信嚴重受損，核其所為顯已該當偽造、變造及行使偽造證
      券罪，並構成侵權行為，為此請求判決如訴之聲明。
  三、證據：提出最高法院六十七年台抗字第四十八號裁判要旨、台灣高等法院八十
      九年上訴字第三二三八號刑事判決書、刑事請求上訴狀、台灣高等法院檢察署
      九十年十二月二十七日檢紀張字第一七三二九號函等影本為證。
乙、被告方面：
  一、聲明：
    (一)駁回原告之訴及假執行之聲請。
    (二)如受不利判決，願供擔保請准宣告免為假執行。
  二、陳述：
    (一)本案支票乃原告因長期旅居國外，委託被告丁○○代為處理財務，而交付支票
      及印鑑章，授權丁○○簽發所交付支票，原告刑事案件之告訴代理人於八十八
      年三月十九日供明：「問當時乙○○將印章、支票、存摺交給丁○○時有無授
      權他開票？有」在在足徵乙○○因授權被告丁○○簽發支票而交付支票及印鑑
      ，換言之，本案支票既由原告交付被告丁○○，顯係在其授權下簽發，與偽造
      有價證券之構成要件不符。
    (二)被告戊○○○部分：
      (1)刑事訴訟法第五百零三條第一項規定，刑事訴訟諭知無罪者，應以判決駁回
        原告之訴，合先敘明。
      (2)且提起刑事附帶民事訴訟，是以刑事犯罪成立為前提，惟被告高淑貞頃經台
        灣高等法院八十九年上字第三二三八號刑事判決諭知無罪，既然被告未有偽
        造有價證券等任何行為，對於原告則絕無任何侵權行為可言，是原告請求被
        告負侵權行為損害賠償部分，應認屬無理由，依法應予駁回。
    (三)被告丁○○部分：
      (1)按提起附帶民事訴訟者，以因犯罪而受損害之人為限，而請求之範圍依民法
        之規定，但本件原告顯然未受有任何金錢上之損害，請求顯屬無稽：
        刑事附帶民事訴訟，係因犯罪而受損害之人，為請求回復其損害，於刑事
          訴訟程序附帶提起之民事訴訟，故提起是項訴訟，須限於起訴之犯罪事實
          侵害個人私權，致生損害者，始得為之，本件上訴人因告訴被上訴人行使
          偽造私文書，對於更審後所花用之旅費，為請求標的，此項旅費，顯非因
          起訴之犯罪事實所發生之損害，自不得以附帶民事訴訟請求賠償，最高法
          院二十三年附字第二四八號判例。
        依刑事訴訟法第四百八十七條第一項規定，提起附帶民事訴訟，以因犯罪
          而受損害之人，對於被告及依民法負賠償責任之人請求回復其損害為限，
          查卷附刑事訴訟部分之判決，被上訴人陳月英係因背信經原審刑事法院判
          處罪刑，上訴人請求返還系爭房屋及賠償租金損失，新台幣二十一萬元之
          本息，經核均非背信罪所引起之損害，即不得於刑事訴訟中附帶提起民事
          訴訟，最高法院六十九年台上字第二四三號判決可參。
        依刑事訴訟法第四百八十七條規定，因犯罪而受損害之人，得提起附帶民
          事訴訟，而請求之範圍，依民法之規定，惟據本院八十八年訴字第一二六
          號刑事判決內容，原告顯然並未受有任何金錢上損失，而本件原告亦無任
          何財產上之損害賠償請求權可言，是原告之訴依法誠屬無據，應予駁回。
    (四)本件請求已罹於二年消滅時效：
      (1)原告主張被告丁○○曾於八十五年二月一日交付「說明書」，從而八十五年
        二月一日當日即已知悉二張支票由丁○○代開，以及交付戊○○○持有之事
        實。
      惟原告遲至三年之後，亦即八十八年二月二十五日始起訴請求，顯已逾越法
        定二年請求權消滅時效。
  三、證據：提出說明書影本乙份為證。
丙、本院依職權向誠泰商業銀行城內分行調閱存款戶乙○○支票存款帳號（0000
    00000000號）結清銷戶相關資料。
    理      由
一、原告起訴主張被告丁○○於八十二年間利用原告移居加拿大委其保管存摺、印鑑
    、空白支票之機會，竟基於概括之犯意，意圖行使之用，未經原告同意，擅自以
    前揭印章、印鑑、支票連續偽造系爭支票，持向知情之其母即被告戊○○○收執
    ，嗣八十五年為原告發覺上情，原告乃於八十五年二月一日起向銀行辦理終止付
    款委託，詎被告戊○○○、丁○○企圖提示，竟共同於八十七年一月間將面額柒
    仟參佰伍拾萬元之支票原發票日變造為八十七年六月十一日，並予以提示遭退票
    ，案經檢察官以偽造、變造、行使有價證券提起公訴，旋經本院判決有期徒刑在
    案，為此請求判決如訴之聲明。
二、被告則以：系爭支票係原告授權被告丁○○所簽發，並非偽造之有價證券，再依
    本院刑事判決認定被告丁○○將如附表二支票作廢，僅留下如附表一所示支票，
    然原告並無任何財產上之損失，自無依侵權行為請求賠償之請求權，另依原告所
    主張渠等所交付之說明書觀之，原告於八十五年二月一日既知悉前述如附表一所
    示二張支票係由被告丁○○所代簽發，卻直至八十八年二月二十五日始起訴請求
    ，顯已逾二年之消滅時效，原告自得以時效抗辯等語。
三、按民法第一百八十四條第一項前項定侵權行為以故意或過失不法侵害他人之權利
    為成立要件，故主張對造應負侵權行為責任者，應就對造之有故意或過失負舉證
    責任，最高法院五十八年台上字第一四二一號判例要旨可資參佐，故依此舉證責
    任之分配原則，原告主張被告偽造如附表一、二所示之支票自應先由原告就偽造
    部分負舉證之責，茲分述如下：
    (一)就附表一所示支票部分：
      (1)經查被告丁○○對於因原告移居加拿大而受託代為保管前揭銀行帳戶之印鑑
        及空白支票，嗣先後於八十二年八月間及八十三年二月間某日簽發如附表一
        所示之支票，持向被告戊○○○調借現款之用，並將面額七千三百五十萬元
        之支票發票日更改為八十七年一月二十八日及將面額三千二百萬元之支票發
        票日更改為八十七年八月三十日，且原告並未概括授權被告丁○○簽發該支
        票帳戶之支票，被告丁○○於簽發該帳戶支票前仍須先行獲原告之同意始得
        為之等情，為兩造所不爭執，復有如附表一所示之支票及退票理由單附於刑
        事卷內可稽，此部分原告主張之事實，堪信為真實。
      (2)次查依由被告丁○○所製作而寄送原告查核之八十三年六月會算單，該會算
        單上載明原告迄今至八十三年六月三十日止，在被告丁○○處之本金金額仍
        有九千八百九十萬元，即就最接近被告丁○○簽發系爭面額七千三百五十萬
        元支票之八十二年十一月會算單，其上亦載明迄至八十二年十一月三十日止
        ，原告之本金金額達七千四百萬元，另參酌被告丁○○於八十五年二月一日
        出具借據載明向原告借款二億元，預定八十七年十二月三十一日清償，依此
        所述，原告既有鉅額款項委由被告丁○○處理，被告丁○○並以之貸借他人
        ，其間縱有部分本金或利息不及收取，惟原告實無必要委由被告丁○○代其
        調借款項高達逾億元，復參佐被告丁○○於八十五年二月一日在律師之見證
        下出具說明書載明：「本人丁○○於民國八十二年二月初受託乙○○代為保
        管其支票、印鑑章、所有權狀、股票，由於乙○○長年居住國外，本人丁○○趁乙○○不在國內開立其台北三信城內分社之支票二張，面額為一億多萬
        元，向本人丁○○之母戊○○○票貼，為確保乙○○之權益，在此說明此事
        件屬個人丁○○之行為，與乙○○絕無關連，此項債務由本人丁○○全權清
        償」等字樣，有該說明書附卷可按，且當日並因而由被告丁○○簽上揭向原
        告借款二億元之借據，此亦為台灣高等法院八十九年上訴字第三二三八號刑
        事判決同此認定，堪信原告主張未授權被告丁○○簽發如附表一所示之支票
        乙節洵堪採信，故被告所辯係經原告同意簽發系爭如附表一所示之支票云云
        ，要無可採。
      (3)惟按民法第一百九十七條第一項規定：因侵權行為所生之損害賠償請求權，
        自請求權人知有損害及賠償義務人時起，二年間不行使而消滅，所謂知有損
        害及賠償義務人之知，係指明知而言，即知悉受有何項損害而言，至對於損
        害額則無認識之必要，故以後損害額變更而於請求權消滅時效之進行並無影
        響，此觀諸最高法院四十九年台上字第二六五二號判例意旨自明；經查被告
        未經原告同意簽發如附表一所示支票，已如前所述，再依卷八十五年二月一
        日於律師事務所簽具之說明書記載可知，復參以本院依職權向誠泰商業銀行
        城內分行調取存戶乙○○支票存款帳號（0000000000一八號）業
        於八十五年一月三十一日結清銷戶，此有該行九十一年三月二十五日誠泰銀
        內字第九一０二０號函附開戶印鑑卡及聲明書等影本在卷可考，綜上所述，
        被告抗辯原告於八十五年二月一日已知悉被告未經其同意簽發如附表一所示
        之支票乙節，要屬可信，從而原告自八十五年二月一日起即已知有損害及賠
        償義務人，且亦知悉係未經其同意遭被告偽造如附表一所示之支票，惟迨至
        八十八年二月二十五日始提起本件訴訟，其因侵權行為所生之損害賠償請求
        權，依民法第一百九十七條第一項之規定，已罹於時效，故被告抗辯原告依
        侵權行為之損害賠償請求權罹於時效，即無行使該請求權之權利乙節，洵屬
        可採，因此，原告此部分之請求，為無理由，應予駁回。
    (二)就附表二所示支票部分：
      (1)經查被告丁○○對於簽發如附表二所示之支票，且該支票上之印鑑章印文為
        原告委託被告保管之印鑑章所蓋用等情，為兩造所不爭，堪信此部分事實為
        真正，惟原告主張未曾授權被告簽發該系爭支票云云，但依前揭舉證責任之
        分配原則，應由原告就此被告有故意或過失之侵權行為要件負舉證之責。
      (2)然查原告於刑事案件調查時供稱曾指示被告丁○○代為簽發該帳戶支票，且
        據被告丁○○供稱附表二所示之支票，其中部分是原告向翡麗珠寶及龍祥珠
        寶購買珠寶而授權其代為簽發，以供支付價款，就此原告於前揭刑事案件台
        灣高等法院刑事庭九十年三月十六日調查時亦供稱：伊是有向翡珠寶、龍祥
        珠寶購買珠寶而授權被告丁○○代為調現及支付會款、銀行貸款等語，並觀
        諸附表一所示支票並無何被告丁○○偽造之該等號支票可資佐證，且各該支
        票究偽造何發票日期及金額，是否確已完成偽造之發票行為，況且原告於刑
        事庭調查時亦供稱因時間太久，究意伊授權被告丁○○簽發多少支票已不記
        得了云云，顯見其中亦不無可能有係經原告授權而簽發者，甚至如附表二編
        號一支票，依刑事案件原告之代理人律師所述，係原告原擬簽發予其弟媳婦
        ，金額預定為九千三百三十元，嗣因故而作罷，此觀諸卷附台灣高等法院八
        十九年上訴字第三二三八刑事判決書亦為同認定，此外原告復未舉證證明如
        附表二所示之支票之確為被告所共同偽造之證據資料以供本院審酌，從而原
        告並未舉證以實其說，故原告此部分之請求，亦無理由，應予駁回。
四、綜上所述，本件並無積極證據證明被告有共同偽造如附表二所示之支票致原告受
    有何損害，而原告亦未能提出其他積極證據證明被告有故意或過失之侵權行為；
    另本件原告起訴有關如附表一所示之支票係遭被告偽造所簽發，惟已罹時效，如
    上所述，被告自得以消滅時效之理由抗辯，原告自無行使侵權行為請求權之可言
    ，從而，原告依民法第一百八十四條第一項前段侵權行為之法律關係，請求被告
    賠償如訴之聲明所示，為無理由，應予駁回，原告之訴既經駁回，其假執行之聲
    請即失所附麗，應併予駁回。
五、本件事證已臻明確，兩造其餘攻擊防禦方法及其他事證，對於本件判斷不生影響
    爰不一一論述，併此敘明。
六、結論：本件原告之訴為無理由，依民事訴訟法第七十八條，判決如主文。
中　　　華　　　民　　　國　　九十一　　年　　　五　　　月　　 三十一　 日
                                            民事第四庭法      官　陳博文
右為正本係照原本作成
如對本判決上訴，須於判決送達後廿日內向本院提出上訴狀
中　　　華　　　民　　　國　　九十一　　年　　　五　　　月　　 三十一　 日
                                                      書　記　官  蔡嘉萍
